臺灣高等法院刑事判決
110年度交上易字第215號
上  訴  人  臺灣新北地方檢察署檢察官
被      告  巫逢亮
選任辯護人  苗怡凡律師
上列上訴人因被告過失傷害案件，不服臺灣新北地方法院110年
度交易字第10號，中華民國110年5月31日第一審判決（起訴案號
：臺灣新北地方檢察署109年度偵續字第438號、109年度偵字第1
7780號），提起上訴，本院判決如下：
    主  文
原判決撤銷。
巫逢亮犯過失傷害罪，處拘役參拾日，如易科罰金，以新臺幣壹
仟元折算壹日。
    犯罪事實
一、巫逢亮為臺北汽車客運股份有限公司（下稱臺北客運）667
    號路線公車司機，於民國108年11月18日17時10分許，駕駛
    車牌號碼000-0000號營業用大客車（下稱公車），行經新北
    市○○區○○路000號前站牌靠站臨停後，本應注意車內乘坐輪
    椅之乘客徐雪美要在該站下車，須協助解開安全帶，並推其
    下車至定點後收起斜坡板；另公車離站前應注意車內乘客穩
    妥，再行起駛，以避免危險或交通事故之發生；汽車除遇突
    發狀況必須減速外，不得任意驟然減速、煞車或於車道中暫
    停，而依當時情形又無不能注意之情事，竟疏未注意輪椅乘
    客徐雪美之情形並協助其下車，適徐雪美之配偶黃阿耀亦疏
    未注意所按壓之輪椅專業下車鈴聲並未響起，即先行鬆開徐
    雪美乘坐之輪椅固定扣及安全帶。而巫逢亮於一般乘客下車
    後，復未注意車內乘客狀況即貿然起駛，致徐雪美乘坐之輪
    椅先向後滑動，並於聽聞徐雪美喊叫提醒後，未減速緩慢停
    靠路旁而驟然煞車，致徐雪美乘坐之輪椅因慣性作用，往前
    滑動並撞擊車內行李置物架，使徐雪美受有左肩、左手腕、
    左手小指、左膝、左腹股溝及右踝挫傷等傷害。
二、案經徐雪美訴由新北市政府警察局中和分局報告臺灣新北地
    方檢察署檢察官偵查起訴。
    理  由
壹、證據能力：
一、按被告以外之人於審判外之陳述雖不符刑事訴訟法第159條
    之1至之4等規定，然經當事人於審判程序同意作為證據，法
    院審酌該言詞陳述或書面陳述作成時之情況，認為適當者，
    亦得為證據；當事人、代理人或辯護人於法院調查證據時，
    知有刑事訴訟法第159條第1項不得為證據之情形，而未於言
    詞辯論終結前聲明異議者，視為有前項之同意，同法第159
    條之5定有明文。查本件以下所引用被告以外之人於審判外
    之供述證據，因檢察官、被告巫逢亮於本院準備程序時對其
    證據能力均不爭執（見本院卷第52頁至第53頁），且迄至言
    詞辯論終結前均未聲明異議（見本院卷第136頁至第138頁）
    ，本院審酌上開供述證據資料製作時之情況，無不當取供及
    證明力明顯過低之瑕疵，認以之作為證據應屬適當，揆諸上
    揭規定，本院認均有證據能力。
二、另本院以下援引之其餘非供述證據資料，經核其作成及取證
    程序均無違法之處，且與本案具有關連性，亦均有證據能力
    。
貳、實體部分：
一、認定犯罪事實所憑之證據及理由：
　㈠被告巫逢亮對於案發當日駕駛公車，搭載告訴人徐雪美與配
    偶黃阿耀，行經新北市○○區○○路000號前站牌靠站臨停，黃
    阿耀先行解開徐雪美之輪椅固定扣及安全帶，被告則於一般
    乘客下車後即行起駛，徐雪美乘坐之輪椅先滑動撞擊後方，
    徐雪美見狀趕緊喊叫提醒，被告聽到喊叫聲後緊急煞車，致
    徐雪美乘坐之輪椅因作用力改變往前滑行，並撞擊前方行李
    置物架，徐雪美因而受有左肩、左手腕、左手小指、左膝、
    左腹股溝及右踝挫傷等傷害之情，為被告於警詢、偵查及原
    審審理時所不爭執（見109年度偵字第17780號卷《下稱偵卷》
    第3頁至第4頁反面、第19頁、第32頁至第33頁、第45頁至第
    46頁、109年度偵續字第438號卷《下稱偵續卷》第16頁至第19
    頁、109年度審交易字第1451號卷《下稱審交易卷》第39頁至
    第41頁、110年度交易字第10號卷《下稱交易卷》第43頁至第4
    9頁、第109頁至第122頁）；並經證人即告訴人徐雪美於警
    詢及偵查中指述（見偵卷第5頁至第6頁、第20頁、第32頁至
    第33頁、偵續卷第15頁至第19頁、審交易卷第39頁至第41頁
    、交易卷第49頁、第109頁至第122頁）；證人即告訴人配偶
    黃阿耀（見偵卷第33頁至第34頁、偵續卷第15頁至第19頁、
    審交易卷第39頁至第41頁、交易卷第49頁、第109頁至第122
    頁）、證人即當時車內乘客吳惠雯於偵查中證述明確（見偵
    卷第49頁至第50頁）；並有公車內監視器錄影內容1份（見
    偵卷第18頁）、道路交通事故現場圖（見偵卷第17頁）、道
    路交通事故調查報告表㈠㈡（見偵卷第21頁至第22頁）、公車
    內及事發現場照片（見偵卷第23頁至第27頁）、亞東紀念醫
    院診斷證明書各1件（見偵卷第13頁）、臺北汽車客運股份
    有限公司函（見交易卷第128頁）在卷可稽，是上開事實，
    首堪認定。
　㈡被告否認有何過失傷害犯行，辯稱：告訴人沒有按輪椅專用
    下車鈴，於其他乘客下車後，被告並不知道告訴人要下車，
    且是告訴人之先生黃阿耀自行解開輪椅固定扣與安全帶等語
    ；辯護人則略以：告訴人雖稱上車時有告知被告下車地點，
    然告訴人所告知者係要在「德光路」下車，本案公車當時是
    行至「民德路」站，非告訴人所稱之站牌，是被告並未認知
    告訴人要在該站下車，被告在「民德路」站未協助告訴人下
    車，其反應並無任何疏失。又倘非黃阿耀先提早解開固定告
    訴人輪椅之安全帶，公車之起駛及煞車均不應造成告訴人之
    傷害，是告訴人之受傷與被告之駕駛行為，二者間並無相當
    因果關係等語置辯。惟查：
　⒈被告於本案係有過失之認定：
　⑴按汽車裝載時，載運人客、貨物必須穩妥；又汽車除遇突發
    狀況必須減速外，不得任意驟然減速、煞車或於車道中暫停
    ，道路交通安全規則第77條第2款、第94條第2項分別定有明
    文；又輪椅乘客上車後，駕駛員行駛中應特別注意平穩，切
    勿急煞車、猛起步；車輛離站，起步時注意勿猛起步，低地
    板公車駕駛員服務身心障礙及其他行動不便乘客上下車標準
    作業程序及附件《下稱不便乘客作業程序》不便乘客作業程序
    第五點前段、第六點及附件二之流程六6.3亦有明文規定（
    見交易卷第129頁至第131頁）。
　⑵被告巫逢亮為臺北客運667號路線之駕駛員，案發時領有職業
    大客車駕駛執照（見偵卷第9頁），本應注意駕駛公車停靠
    公車站時，應觀察乘客上下車之狀況，尤以輪椅乘客之行動
    非如一般乘客迅速，更因輪椅易於滑動，除等待一般乘客安
    全上、下車以外，對於輪椅乘客上、下車亦當加以注意，於
    確保乘客穩妥後，方關閉車門起駛，且觀被告於109年6月8
    日檢察官偵訊時供稱：「正常程序為要等我去把輪椅安全帶
    解開，然後我就會放斜坡板，讓輪椅使用者慢慢下車……」（
    見偵卷第32頁），復於109年11月10日檢察官偵訊時供稱：
    「……開車過程中要注意輪椅乘客狀況，方式是透過車內後照
    鏡，並注意聽乘坐輪椅乘客是否有按輪椅下車鈴……」（見偵
    續卷第16頁）等語，是被告對於上揭道路交通安全規則及不
    便乘客作業程序，當知之甚詳。
　⑶另本案公車內設有一般下車鈴及輪椅專用下車鈴，一般乘客
    及輪椅專用下車鈴之鈴聲不一樣，後者會播放20秒之音樂，
    顯與一般乘客下車鈴不同等情，亦經被告巫逢亮；證人吳惠
    雯、黃阿耀於偵訊時供、證述（偵卷第33頁、第34頁、第46
    頁、第49頁至第50頁）明確。而就黃阿耀是否有按壓輪椅專
    用下車鈴乙節，告訴人徐雪美陳稱：我先生有先按等語（見
    偵卷第33頁），黃阿耀於偵訊時供稱：我有按輪椅下車專用
    鈴，然後有出現音樂，且前一站要起步時就有按鈴了等語（
    見偵卷第34頁），然徵諸乘坐於徐雪美後方之另一輪椅乘客
    吳惠雯於偵查中證稱：當時並沒有聽到輪椅專用鈴所響的音
    樂，...阿公（指黃阿耀）有去按輪椅專用鈴，是在下車前
    一站起步沒多久就按了，但是就是沒有響，只有一般乘客下
    車鈴有響等語（見偵卷第49頁至第50頁）。再者，證人吳惠
    雯與被告、告訴人並不相識，衡情，尚無偏私一方，而甘冒
    偽證罪風險之必要，是其證詞明確可信。就此被告係供稱：
    在發車前即有檢查過鈴聲功能正常，不知道事發時為何輪椅
    下車鈴沒有響，可能是因為沒有按到底等語（見偵卷第32頁
    、偵續卷第18頁、交易卷第45頁、第117頁），即非無據。
    綜上各情，足徵黃阿耀固曾按壓輪椅專用下車鈴，然或因施
    按之力道問題致無從正常發出鈴響，惟縱使如此，被告駕駛
    公車，自不應僅憑下車鈴聲而決定何時靠站、起駛與煞停，
    仍應依上揭道路交通安全規則與不便乘客作業程序妥為因應
    ，是該輪椅專用下車鈴有無響起，均無法免除被告應觀察乘
    客上下車，待其等穩妥後才起駛之注意義務。
　⑷另觀諸被告於檢察官偵訊時供稱：「（從公車內部後照鏡，
    是否看得出告訴人要下車？）因為當時車上乘客很多，所以
    不知道他要下車」等語（見偵卷第32頁）、「……我看車外後
    視鏡，確認所有人都下車，我就關門起步。我沒有注意到告
    訴人要下車。」、「……看車內後視鏡，沒有甚麼狀況就關門
    起步……」、「（車內監視器鏡頭顯示，車內後視鏡到告訴人
    所在位置完全沒有遮蔽物，怎麼會是因為車內人多而沒有注
    意到？）是因為那時候一般乘客已經下得差不多了。」、「
    （啟動時應該要注意車內狀況？）一般司機看後視鏡，是瞄
    一下無異狀就起步了。……」（見偵續卷第15頁、第17頁、第
    18頁）；於本院準備程序則供稱：「前門是直接看，後門我
    們有監視器可以看清楚有無人要上下車，看完確定無人上下
    車就關門起步。」等語(見本院卷第51頁)。是依被告上揭供
    述，可知被告係以車內、外後視鏡觀察乘客上、下車之情況
    ，前門是直接看，後門則是藉後視鏡協助觀察，並於確認乘
    客穩妥無虞後再行起駛。又觀諸本案公車之監視器錄影截圖
    畫面（見偵卷第18頁），於案發時段之車內乘客並非眾多，
    更無遮擋車內後視鏡之情形，且自本案公車前方監視器錄影
    畫面勘驗結果，顯示被告於行經新北市○○區○○路000號前站
    牌「民德路站」靠站臨停後，被告未待車門完全關閉前，即
    行起駛，可見被告在無不能注意之情況下，仍未依其駕駛經
    驗觀察乘客之穩妥，即貿然起步，致徐雪美之輪椅先向後方
    滑動，黃阿耀不及阻止輪椅滑行，徐雪美遂於10秒時與後方
    輪椅乘客相撞，發出叫聲。被告聽見徐雪美之叫聲後旋即煞
    車，徐雪美之輪椅又因作用力改變，向前方公車置物處滑動
    並與之相撞（見交易卷第112頁至第113頁），佐以車內後方
    目睹過程之輪椅乘客吳惠雯於109年8月6日偵訊時證述：「
    那個被害人（指徐雪美）在公車起步時有大喊說她要下車，
    可是當時公車已經起步，公車就緊急煞車。」（見偵卷第50
    頁）等語，亦與原審上揭勘驗結果互核相符，可以認實。足
    見被告於聽聞提醒之喊叫聲後，採取緊急煞車之舉措，已違
    上揭注意義務至明，並致徐雪美於車廂內因慣性作用先後撞
    擊，而受有左肩、左手腕、左手小指、左膝、左腹股溝及右
    踝挫傷等傷害，是被告於本案即有過失，應堪認定。
　⑸至黃阿耀於輪椅專用下車鈴未響起前，先行卸下徐雪美輪椅
    固定扣及安全帶之舉動，致徐雪美之輪椅處於易滑動之狀態
    ，黃阿耀所為於本案亦與有過失，但此僅能作為量刑之參考
    ，尚不得因此解免被告之過失罪責。
　⑹又依原審勘驗筆錄所載：播放畫面顯示時間0000-00-00 00:5
    7:11~16:59:23：被告聽見徐雪美之叫聲後便煞車，徐雪美
    之輪椅因慣性再次向前方公車置物處滑動並與之相撞，輪椅
    停止滑行後，黃阿耀喊道「…要下車! 」被告回答「對齁! 
    對齁! 」便解開安全帶走向後方查看狀況，一邊表示「抱歉
    抱歉」，於「16：57：45」內有男聲稱「忘記了忘記了」。
    被告於「16：59：54」撥打電話，電話中稱「我現在明德路
    站牌這邊，有一個輪椅，稍微撞到就是說，我在明德路站牌
    這邊，有一個輪椅要下車，我忘記了，乘客下完車，我就要
    往前開，他就稍微手稍微撞到。」等詞（見交易卷第112頁
    至第113頁），對照告訴人之指述，及被告多年駕駛公車之
    經驗，足見被告對告訴人上車時曾提醒欲停靠該站牌，應無
    模糊難辨之情況，況倘被告未清楚告訴人表達之站牌，被告
    稍加詢問當可確認，並無困難。是被告上揭自白「忘記了」
    乙節，益徵告訴人於上車時即有表達於民德路靠站下車之意
    ，是被告「忘記」告訴人之提醒，復於聽見提醒喊叫聲後，
    採取緊急煞車之不當作為，已違反注意義務，亦無法因其「
    忘記」而可解免本件過失傷害之罪責。
　⑺至告訴人指述：其因遭此重擊，另受有頸胸椎嚴重受傷、雙
    膝髕骨、腳踝骨折、雙手神經與肌腱斷裂、雙眼刺痛、腦麻
    面癱暈眩、四肢癱瘓、重度失能而達重傷害等語。惟觀告訴
    人係先提出亞東紀念醫院診斷證明書為憑（見偵卷第13頁）
    ，且依該診斷證明書所載：告訴人於108年11月18日17時38
    分，至該院急診並留院觀察，經治療於108年11月19日9點30
    分出院。診斷：左肩、左手腕、左手小指、左膝、左腹股溝
    及右踝挫傷等語。足見亞東紀念醫院就告訴人所受傷害，係
    經相當時間之診斷治療後讓告訴人出院，所為診斷當可信實
    。倘如告訴人指述其因此受有上揭重傷害，亞東紀念醫院豈
    會不加診斷醫治，而任令告訴人出院之理。是告訴人指述其
    因此次撞擊而受有上揭所示之重傷害云云，實無法採信，附
    此敘明。
　⒉被告之駕駛行為與徐雪美之傷害結果間，具有相當因果關係
    之認定：
　⑴按刑法上之過失，其過失行為與結果間，在客觀上有相當因
    果關係始得成立。所謂相當因果關係，係指依經驗法則，綜
    合行為當時所存在之一切事實，為客觀之事後審查，認為在
    一般情形下，有此環境、有此行為之同一條件，均可發生同
    一之結果者，則該條件即為發生結果之相當條件，行為與結
    果即有相當之因果關係。反之，若在一般情形下，有此同一
    條件存在，而依客觀之審查，認為不必皆發生此結果者，則
    該條件與結果不相當，不過為偶然之事實而已，其行為與結
    果間即無相當因果關係（最高法院76年度台上字第192號判
    決意旨參照）；又導致結果發生之眾多條件中，具有因果之
    相當關聯性者，即屬法律上應予客觀歸責之原因，而對於結
    果發生初始所設定具有相當因果關係之條件（即先前原因）
    ，迄至結果發生時，苟仍持續發揮其現實之作用力，縱令介
    入對於結果之發生同樣亦有所作用之其他原因，祇要該等介
    入發揮作用之其他原因，並未阻斷或排除先前原因之現實作
    用力，而無新開啟另一因果鏈並單獨導致結果發生之情形，
    則上述之先前原因及嗣所介入之其他原因，均為結果發生之
    共同原因，而同具有可歸責性（最高法院110年度台上字第6
    10號判決意旨參照）。
　⑵查黃阿耀固未待輪椅專用下車鈴聲響起，即行解開徐雪美之
    輪椅固定扣及安全帶，亦與有過失，然觀本案造成告訴人受
    有前揭傷害之主因，係被告疏未充分注意公車內乘客穩妥無
    虞之情況即行起駛，又於聽見告訴人之提醒喊叫時，採取緊
    急煞車而非減速停靠路邊之處理方式，使告訴人徐雪美受傷
    。是依被告多年駕駛公車之經驗，尚難認本案係因有其他特
    別罕見之突發狀況，致被告難以憑藉過往之經驗以防免結果
    之發生，被告於本案即具有客觀可歸責性。至黃阿耀所為雖
    同屬告訴人受傷之原因，但衡其所介入上開與有過失之情節
    ，再參以一般隨行輪椅乘客之陪同者於預備下車之際，僅思
    及能順利下車，所為固有未周，但可非難性當較駕駛為低，
    是黃阿耀所為尚不足以阻斷或排除被告就本件傷害結果之現
    實作用力，亦無開啟另一因果鏈並單獨導致結果之發生，是
    本案被告行為與告訴人之傷害結果間，具有相當因果關係，
    堪可認定。　　
二、綜上所述，本案事證明確，被告過失傷害犯行，可以認定，
    應依法論科。
三、論罪：
　㈠核被告巫逢亮所為係犯刑法第284條過失傷害罪。
　㈡被告肇事後，旋以電話向臺北客運回報上情，並報警、救護
    車至現場處理，此經被告警詢供述明確，復有上揭勘驗筆錄
    在卷足佐，參以告訴人於警詢供稱：救護車不知道是誰叫的
    等語（見偵卷第5頁反面），足認被告上開供述為真實，是
    警員前往現場處理時，被告當場向該警員承認為肇事人而願
    接受裁判，其在有偵查犯罪職權之機關未發覺犯人為何人前
    ，即自首為肇事人，且於事後接受審判，核其情節，與自首
    之要件相符，爰依刑法第62條前段規定，減輕其刑。
四、原判決撤銷之理由：
　　原審未查，為被告本案無罪之諭知，容有未合，自應由本院
    予以撤銷改判。爰以行為人之責任為基礎，審酌被告駕駛公
    車上路，因一時疏忽，未能深切注意車內乘客穩妥無虞即貿
    然起駛，復採取不當之緊急煞車措施，造成告訴人徐雪美受
    有如事實欄所載之傷勢，兼衡被告違反注意義務之程度，黃
    阿耀與有相當程度之過失，及被告自陳高職畢業之智識程度
    、家庭經濟及生活狀況（見本院卷第54頁）等一切情狀，量
    處如主文第2項所示之刑，並諭知易科罰金之折算標準。
據上論斷，應依刑事訴訟法第369條第1項前段、第364條、第299
條第1項前段，判決如主文。
本案經檢察官黃佳彥提起公訴，檢察官謝志明到庭執行職務。
中　　華　　民　　國　　110 　年　　12　　月　　15　　日
                  刑事第二十庭  審判長法　官  王復生
　　　　　　　　　　　　　　      　　法　官  張紹省
　　　　　　　　　　　　　　　      　法　官  蕭世昌
以上正本證明與原本無異。
如不服本判決，應於收受送達後20日內向本院提出上訴書狀，其
未敘述上訴之理由者並得於提起上訴後20日內向本院補提理由書
（均須按他造當事人之人數附繕本）「切勿逕送上級法院」。
                                      書記官  吳建甫
中　　華　　民　　國　　110 　年　　12　　月　　15　　日

附錄：本案論罪科刑法條全文　　　　　　　　　
中華民國刑法第284條
因過失傷害人者，處1年以下有期徒刑、拘役或10萬元以下罰金
；致重傷者，處3年以下有期徒刑、拘役或30萬元以下罰金。